臺灣臺中地方法院民事判決　95年度家訴字第212號
原　　　告　乙○○
　　　　　　甲○○
　　　　　　戊○○
　　　　　　己○○
共　　　同
訴訟代理人　方鴻枝律師
被　　　告　丙○○
訴訟代理人　陳文慧律師
上列當事人間請求分割遺產事件，經本院於中華民國96年10月16
日言詞辯論終結，判決如下：
    主      文
原告之訴及假執行之聲請均駁回。
訴訟費用由原告負擔。
    事實及理由
壹、原告起訴主張：兩造之母即被繼承人丁○○○於民國86年1
    月14日死亡，留有如附表所示遺產，其繼承人本有子女即兩
    造與配偶即兩造之父呂傳旺，嗣呂傳旺於92年3月22日死亡
    ，現繼承人僅餘兩造5人。而丁○○○所遺如附表編號一所
    示新台幣（下同）511萬元存款，業經被告於86年1月17日提
    領，因被告將其中150萬元交予呂傳旺，此部份之遺產僅剩
    361萬元；另訴外人綽號「脾湖」之人積欠丁○○○如附表
    編號二所示50萬元，業由「脾湖」開具同面額之支票以代清
    償，該支票已由原告己○○之妻庚○○交予被告兌領；又丁○○○亡故後，潭子鄉農會所發給如附表編號3所示15萬元
    撫恤金，雖由原告己○○先行領取，但仍應列入丁○○○之
    遺產；又丁○○○生前積欠大姑楊碧英20萬借款，已由被告
    自遺產中清償，是丁○○○之遺產總額應為406萬元。至於
    原告戊○○、己○○於86年間自呂傳旺處各取得之30萬元，
    原告己○○與其配偶庚○○於86年7月25日自呂傳旺處取得
    之150萬元，原告甲○○自被告處領得之5萬元，均非自丁○○○之遺產所支付，且原告戊○○業將該30萬元匯還呂傳旺
    ；另被告給付原告乙○○之夫辛○○之20萬元，係呂傳旺參
    加互助會之會錢，亦與丁○○○之遺產無涉；又被告所辯：
    領取如附表編號一所示存款時曾交付呂傳旺11萬元現金，支
    付丁○○○、呂傳旺之殯葬費、醫療費及生活費等情，均非
    事實。而兩造就丁○○○所遺之406萬元遺產，本應各分得
    81萬2000元，惟原告己○○曾領取撫恤金15萬元及支票票款
    5萬元，原告呂淑梅亦曾領得5萬元，故被告僅需給付原告己○○、呂淑梅61萬2千元、76萬2千元，為此爰併依遺產分割
    請求權、所有物返還請求權等法律關係提起本訴等語。並聲
    明: (1)兩造共同繼承被繼承人丁○○○如附表所示遺產准予
    分割，兩造每人各分得81萬2000元；(2)被告應給付原告乙○○、甲○○、戊○○、己○○各81萬2000元、76萬2000元、
    81萬2000元、61萬2000元及均自綜合辯論意旨狀繕本送達翌
    日起至清償日止，按年息5%計算之利息；(3)願供擔保請准宣
    告假執行。
貳、被告則以: 被告係依呂傳旺之指示提領如附表編號一所示存
    款，提領後將其中150萬元匯入呂傳旺於潭子鄉農會帳戶內
    ，另交付11萬元現金交付呂傳旺，其餘金錢本由被告保管但
    均由呂傳旺支配使用，而86年農曆年間呂傳旺召集各子女，
    交付原告戊○○、己○○各5萬元；86年6月11日原告戊○○
    、己○○各拿走30萬元，原告甲○○獲得5萬元；86年7月25
    日，因原告己○○與其妻庚○○正欲離婚，但庚○○已懷有
    身孕，呂傳旺不願渠等離婚，要被告交付庚○○159萬元作
    為安胎及照顧原告己○○之用；呂傳旺曾參加原告呂雪梅之
    夫辛○○擔任會首之互助會，被告亦匯款20萬元予辛○○作
    為86年4、5月之會錢；丁○○○曾積欠楊碧英20萬元，被告
    於86年6月11日亦匯款20萬元予楊碧英；丁○○○之喪葬費
    用及呂傳旺之醫療費、靈骨塔費用至少為70萬元；呂傳旺自
    86年至92年3月22日之生活費至少為68萬元，上開款項及費
    用均由被告保管之款項中支應，早已超出所保管之金額，原
    告之請求即為無理由。被告未曾持有「脾湖」簽發用以清償
    其積欠丁○○○之如附表編號二所示50萬元支票等語資為抗
    辯。並聲明: 除如主文所示外，並陳明如受不利判決願供擔
    保請准宣告免為假執行。
參、兩造不爭執之事實：
一、兩造之母即被繼承人丁○○○於86年1月14日死亡，其繼承
    人本有子女即兩造與配偶即兩造之父呂傳旺，嗣呂傳旺於92
    年3月22日死亡，現繼承人僅餘兩造5人。
二、丁○○○死亡時遺有如附表編號一所示511萬元存款，該存
    款業經被告於86年1月17日提領，被告並將其中150萬元匯入
    呂傳旺於潭子鄉農會帳戶內，另350萬元則匯入台中市第一
    信用合作社被告所開設之帳戶內。
三、86年農曆年間呂傳旺曾交付原告戊○○、己○○各5萬元；
    86年6月11日呂傳旺交付原告戊○○、己○○各30萬元，原
    告甲○○取得5萬元；86年7月25日呂傳旺交付予庚○○150
    萬元。
四、呂傳旺曾參加辛○○擔任會首之互助會，86年4、5月給付之
    會款為20萬元。
五、丁○○○生前積欠楊碧英20萬元，被告於86年6月11日匯款
    20萬元用以清償。
六、丁○○○亡故後，潭子鄉農會曾發給如附表編號3所示15 萬
    元撫恤金，並業由原告己○○領取。
    以上雙方所不爭執之事實，並有原告提出之新舊戶籍謄本7
    件、客戶往來交易明細表、被告提出之活期儲蓄存款存摺、
    匯款回條各1件、收據2件、潭子鄉農會95年9月19日潭鄉農
    信字第9520198號函檢送之客戶往來交易明細表各1件（均影
    本）可證，上述事實，本院採為判決之基礎。
肆、得心證之理由：
一、丁○○○死亡時所遺留之如附表編號一所示511萬元存款，
    在被告提領分別轉匯進入被告、呂傳旺之帳戶後，已成為呂
    傳旺之財產，不再屬於丁○○○遺產之範圍。
（一）依現行繼承法之概念，因繼承開始，被繼承人財產上之地
      位，除法律另有規定外，在該瞬間，固由繼承人當然且包
      括的承繼（民法第1148條）。惟繼承人請求分割遺產，固
      有於繼承開始後不久即進行，但經過相當一段時間始進行
      分割者亦不在少，因此，被繼承人死亡時所遺留之財產，
      至遺產分割時，可能因孳息之產生而增加，亦可能因遺產
      之處分、毀損、滅失而減少，此於遺產分割裁判時，自應
      予查明。
（二）原告戊○○前曾以被告、原告己○○等人，涉嫌侵占丁○○○存放於銀行之如附表編號一所示存款為由，對其等提
      出侵占罪之刑事告訴，經台灣台中地方法院檢察署以89
      年度他字第2902號、89年度偵字第16094號侵占案件偵查
      後，認為犯罪嫌疑不足，為不起訴處分確定，此有本院調
      取之上開案件卷宗可稽。而原告戊○○於前開案件所提出
      之告訴狀、陳述狀中，即一再陳明該筆款項係呂傳旺之養
      老金（見前開他字案第3、16頁）；另呂傳旺於前開案件
      檢察官89年9月15日訊問期日擔任證人時，亦證稱：「我
      太太過世有留下一筆錢．．．我交給女兒呂雪花（按：即
      被告）替我保管，如我需用錢再由他替我領出．．這些錢
      都是我在用，以前我有交給戊○○一百萬，都沒有還我錢
      」等語（見前開他字案第21、22頁），是依原告戊○○上
      開書狀所陳及呂傳旺之證詞，丁○○○死亡時所遺留之如
      附表編號一所示511萬元存款，在被告提領分別轉匯進入
      被告、呂傳旺之帳戶後，即均由呂傳旺支配使用，被告保
      管之款項，則依呂傳旺之指示提領支用，且在原告戊○○
      之認知中，上開款項已成為呂傳旺養老金等事實，應可堪
      認定。其次，綜觀兩造於本件訴訟歷次提出之書狀及言詞
      辯論期日之陳述，兩造就86年農曆年間、同年6月11日、
      同年7月25日呂傳旺交付予原告戊○○、己○○、甲○○
      、庚○○之前揭款項，以及呂傳旺所支付之前揭86年4 、
      5月合會會款，究係由匯入被告帳戶內之350萬元？抑或匯
      入呂傳旺帳戶內之150萬元中支出？數額為何？以及原告
      戊○○是否已匯還呂傳旺30萬元？兩造固尚有爭執，惟上
      開款項均係由丁○○○原所遺留，經被告提領、轉匯之如
      附表編號一所示款項支付，兩造則均不否認，並為原告多
      次自認在卷，原告於96年8月6日提出之綜合辯論意旨狀，
      卻翻異前詞，改主張上開款項均係呂傳旺支付，與丁○○○所遺留之如附表編號一所示款項無關云云，殊無足採。
      是以呂傳旺在支配使用丁○○○死亡時所遺留之如附表編
      號一所示511萬元存款後，縱僅依兩造所不爭執欄所載數
      額計算，呂傳旺已多次並至少支用高達270萬元等事實，
      應屬明確。
（三）綜參丁○○○死亡時所遺留之如附表編號一所示511萬元
      存款，在被告提領分別轉匯進入被告、呂傳旺之帳戶後，
      既均由呂傳旺支配使用，呂傳旺並多次支用至少270萬元
      ，且上開款項在原告戊○○之認知中，已成為呂傳旺之養
      老金等事實；另觀諸兩造在本件訴訟程序進行之過程中，
      對於呂傳旺有權支用上開款項，從未曾否認等情況證據。
      本院認為如附表編號一所示511萬元存款，在被告提領分
      別轉匯進入被告、呂傳旺之帳戶後，已因之成為呂傳旺之
      財產，而失其本為丁○○○遺產之性質，亦即不再屬於丁○○○遺產之範圍。
二、原告就丁○○○死亡時，遺留有如附表編號二所示50萬元借
    款債權，以及債務人業已清償並由被告保管、該款項現尚存
    在等特別要件事實，舉證尚有未足。
（一）當事人主張有利於己之事實者，就其事實有舉證之責任，
      民事訴訟法第277條前段定有明文。主張法律關係存在之
      當事人，須就該法律關係發生所須具備之特別要件，負舉
      證責任　（最高法院48年台上字第887號判例參照）。
（二）原告主張綽號「脾湖」之人積欠丁○○○如附表編號二所
      示50萬元，業由「脾湖」開具同面額之支票以代清償，該
      支票已由原告己○○之妻庚○○交予被告之事實，既為被
      告否認，原告自應就丁○○○有遺留上開借款債權、債務
      人業已清償並由被告保管、該款項現尚存在等特別要件事
      實負舉證責任。
（三）庚○○於本院95年12月19日言詞辯論期日擔任證人時，雖
      附和原告之主張，證稱：「己○○的老闆綽號『脾湖』有
      向我婆婆分別借款80萬元、50萬元，80萬元已清償，50萬
      元部分是在我婆婆過世後開立支票拿給己○○，己○○轉
      交給被告．．．」云云，惟庚○○為原告己○○之妻，誼
      屬至親，為爭取有利於原告己○○之判決，偏袒原告不無
      可能，其所為證言之可信性本非甚高；且被告曾交付其所
      簽發之發票日為91年4月30日、票號ＧＣ0000000號、票面
      金額5萬元之支票1紙交由庚○○提領兌現之事實，除據被
      告提出支票影本1件為證外，並經原告於96年8月6日提出
      之辯論意旨狀中自認，然庚○○於前揭期日竟證稱：未自
      原告處取得支票云云，顯與事實不符，其所為之證詞，應
      有瑕疵，亦不得僅憑庚○○前揭可信性不高且有瑕疵之證
      言，即率認丁○○○留有如附表編號二所示借款債權之遺
      產，更遑論被告有保管該款及該款項現尚存在等事實，原
      告就其所應負責舉證之之特別要件事實，舉證尚有未足
三、如附表編號3所示撫恤金之性質，非丁○○○之遺產。
（一）遺族恤金，係對於遺族所為之給予，既非亡故者之遺產，
      自無繼承之可言（司法院院字第1598號解釋參照）。
（二）丁○○○亡故後，潭子鄉農會所發給如附表編號3所示15
      萬元款項，依兩造所陳既係撫恤金，該款項之性質自非丁○○○之遺產。況且，該筆款項既業由原告己○○領用，
      自亦已不存在，顯亦非丁○○○遺產之範圍。
四、丁○○○死亡時所遺留之如附表編號一所示511萬元存款，
    既早已成為呂傳旺之財產，不再屬於丁○○○遺產之範圍；
    原告亦未能舉證證明有如附表編號二所示50萬元遺產存在；
    如附表編號3所示撫恤金，復非丁○○○之遺產，均有如前
    述。從而原告本於遺產分割請求權、所有物返還請求權等法
    律關係提起本訴，請求分割丁○○○所遺如附表所示現尚存
    在之406萬元遺產，並請求被告給付，均為無理由，應予駁
    回。
五、原告之訴既經駁回，其假執行之聲請亦失所附麗，應併駁回
    之。
伍、本件事實已臻明確，兩造其餘攻擊防禦及證據調查，均與本
    案之判斷不生影響，自勿庸一一審酌論列，併此敘明。
陸：訴訟費用負擔之依據：民事訴訟法第78條。
中　　華　　民　　國　　96　　年　　11 　月　　13　　日
                  家事法庭  法　官　劉長宜
┌───────────────────────────┐
│ 附    表                                             │
├──┬───────┬────────────────┤
│編號│金額（新台幣）│     備                 註      │
├──┼───────┼────────────────┤
│一  │511萬元       │丁○○○生前存於復華銀行之存款。│
├──┼───────┼────────────────┤
│二  │50萬元        │訴外人「脾湖」清償之借款。      │
├──┼───────┼────────────────┤
│三  │15萬元        │丁○○○農會撫恤金              │
└──┴───────┴────────────────┘
正本係照原本作成。
如對本判決上訴，須於判決送達後20日內向本院提出上訴狀。
中　　華　　民　　國　　96　　年　　11 　月　　13　　日
                             書記官
